ACORDAO-COMPLETO-2423651

ACÓRDÃO 11821/2020 ATA 37/2020 - PRIMEIRA CÂMARA

VISTOS, relatados e discutidos estes autos de pensões militares deferidas pelo Comando da Marinha;
ACORDAM os Ministros do Tribunal de Contas da União, reunidos em sessão da Primeira Câmara, ante as razões expostas pelo Relator, com fundamento no art. 71, inciso III, da Constituição Federal e nos arts. 1º, inciso V, 39, inciso II, e 45 da Lei 8.443/1992, em:
9.1. considerar legais e determinar o registro dos atos de pensão militar instituídos por Anizio Pereira da Costa, Francisco Ferreira Amorim, Aroldo Tavares Teixeira, João Guilherme do Amaral Barral, José Ribamar dos Remédios Oliveira, , Alfredo Romão dos Santos e Floriano Lourenço da Silva;
9.2. considerar ilegais e negar registro aos atos de pensão militar instituídos por Antônio Afonso da Cunha, Adelcio Ferreira Mendes e Fernando Marques Carneiro;
9.3. dispensar o ressarcimento das quantias indevidamente recebidas, de boa-fé, pelos interessados, consoante o Enunciado 106 da Súmula de Jurisprudência deste Tribunal;
9.4. determinar ao Comando da Marinha que:
9.4.1. faça cessar, no prazo de 15 (quinze) dias, contado a partir da ciência desta deliberação, os pagamentos decorrentes dos atos impugnados, sob pena de responsabilidade solidária da autoridade administrativa omissa, consoante disposto nos arts. 71, inciso IX, da Constituição Federal e 262 do Regimento Interno do TCU;
9.4.2. dê ciência do inteiro teor desta deliberação aos beneficiários, alertando-os de que o efeito suspensivo proveniente da interposição de eventuais recursos, caso não providos, não os exime da devolução dos valores indevidamente percebidos após a notificação;
9.4.3. envie a esta Corte de Contas, no prazo de 30 (trinta) dias, por cópia, comprovante de que os interessados tiveram ciência desta deliberação.

Atos de Pensão militar.

Primeira Câmara

Comando da Marinha.

3. Interessados/Responsáveis:
3.1. Interessados: Dilmar Barbosa Carneiro (XXX.355.374-XX); Hilza Nasare Figueiredo Barral (XXX.847.237-XX); Iolanda Barbosa da Silva (XXX.244.787-XX); Janyr Pereira Mendes (XXX.800.647-XX); Jussara Pereira Mendes (XXX.858.097-XX); Leila Lima Oliveira (XXX.788.702-XX); Lissandra da Silva Pantoja Teixeira (XXX.627.822-XX); Maria do Socorro Cunha (XXX.201.704-XX); Marlene Liberato dos Santos (XXX.471.098-XX); Marly dos Santos da Costa (XXX.064.707-XX); Raimunda Sobrinho Amorim (XXX.204.203-XX).

13.1. Ministros presentes: Benjamin Zymler (na Presidência), Walton Alencar Rodrigues (Relator), Bruno Dantas e Vital do Rêgo.
13.2. Ministros-Substitutos presentes: Augusto Sherman Cavalcanti e Weder de Oliveira.

WALTON ALENCAR RODRIGUES

Adoto, como relatório, instrução elaborada pela Secretaria de Fiscalização de Pessoal (Sefip) , que contou com a anuência do Ministério Público junto ao TCU (peças 13-15) :
INTRODUÇÃO
Trata-se de atos de pensão militar, submetidos, para fins de registro, à apreciação do Tribunal de Contas da União (TCU) , de acordo com o art. 71, inciso III, da Constituição Federal.  Os atos foram cadastrados e disponibilizados ao TCU por intermédio do Sistema e-Pessoal, na forma do art. 2º e 4º da Instrução Normativa TCU 78/2018.
Os atos desse processo pertencem às seguintes unidades:
Unidade emissora: MINISTÉRIO DA DEFESA-COMANDO DA MARINHA (VINCULADOR) .
Unidade cadastradora:  SERVIÇO DE INATIVOS E PENSIONISTAS DA MARINHA.
Subunidade cadastradora: SVPM - Pensão Militar.
EXAME TÉCNICO
Procedimentos aplicados
Os procedimentos para exame, apreciação e registro de atos de pessoal encontram-se estabelecidos na Instrução Normativa TCU 78/2018 e na Resolução TCU 206/2007. Essas normas dispõem que os atos de pessoal disponibilizados por meio do e-Pessoal devem ser submetidos previamente a críticas automatizadas, com base em parâmetros predefinidos.
As críticas das informações cadastradas na etapa de coleta do ato foram elaboradas e validadas levando-se em conta as peculiaridades de cada ato. Os itens verificados nessa etapa são inerentes a dados cadastrais, fundamentos legais, mapa de tempo, ficha financeira, assim como eventuais ocorrências de acumulação. Trata-se de verificações abrangentes, minuciosas e precisas e sem a necessidade de ação humana e, portanto, menos suscetível a falhas. As críticas aplicadas estão discriminadas no sistema, no Menu e-Pessoal, opção "Crítica", que podem ser acessadas mediante concessão de perfil específico a servidores do TCU responsáveis pela análise.
Além das críticas automatizadas, há verificação humana adicional no caso de haver alertas do sistema ou informações não formatadas, como esclarecimentos do gestor ou do controle interno.  
As críticas também consideram os registros do Sistema Integrado de Administração de Recursos Humanos (Siape) . O Siape disponibiliza informações atualizadas sobre as parcelas que integram os proventos, diferentemente, portanto, do e-Pessoal, que informa as parcelas no momento do registro do ato. 
Essa confrontação com o Siape fornece uma visão atual e verdadeira da situação, o que permite descaracterizar irregularidades e inconsistências que, embora constantes do e-Pessoal, já foram corrigidas.
As verificações detectadas nos atos encontram-se discriminadas na aba de pendências de cada ato no sistema e-Pessoal, bem como nos espelhos dos atos contemplados por esta instrução.
Exame das Constatações
Ato: 69851/2019 - Interessado: ANIZIO PEREIRA DA COSTA - CPF: XXX.673.707-XX
Beneficiário: MARLY DOS SANTOS DA COSTA - CPF: XXX.064.707-XX - Cônjuge
Parecer do Controle Interno: considerar o ato Legal.
Por intermédio de análises realizadas por esta Unidade Técnica no presente ato, não se constatou irregularidade que obste a chancela pela legalidade.
Encaminhamento do ato: 
Considerar LEGAL e conceder registro do ato de ANIZIO PEREIRA DA COSTA. 
Ato: 71415/2019 - Interessado: FRANCISCO FERREIRA AMORIM - CPF: XXX.059.747-XX
Beneficiário: RAIMUNDA SOBRINHO AMORIM - CPF: XXX.204.203-XX - Cônjuge
Parecer do Controle Interno: considerar o ato Legal.
Por intermédio de análises realizadas por esta Unidade Técnica no presente ato, não se constatou irregularidade que obste a chancela pela legalidade.
Encaminhamento do ato: 
Considerar LEGAL e conceder registro do ato de FRANCISCO FERREIRA AMORIM. 
Ato: 71629/2019 - Interessado: FERNANDO MARQUES CARNEIRO - CPF: XXX.774.404-XX
Beneficiário: DILMAR BARBOSA CARNEIRO - CPF: XXX.355.374-XX - Cônjuge
Parecer do Controle Interno: considerar o ato Legal.
Por intermédio de análises realizadas por esta Unidade Técnica no presente ato, não se constatou irregularidade que obste a chancela pela legalidade.
Encaminhamento do ato: 
Considerar LEGAL e conceder registro do ato de FERNANDO MARQUES CARNEIRO. 
Ato: 71648/2019 - Interessado: AROLDO TAVARES TEIXEIRA - CPF: XXX.743.502-XX
Beneficiário: LISSANDRA DA SILVA PANTOJA TEIXEIRA - CPF: XXX.627.822-XX - Cônjuge
Parecer do Controle Interno: considerar o ato Legal.
Por intermédio de análises realizadas por esta Unidade Técnica no presente ato, não se constatou irregularidade que obste a chancela pela legalidade.
Encaminhamento do ato: 
Considerar LEGAL e conceder registro do ato de AROLDO TAVARES TEIXEIRA. 
Ato: 71821/2019 - Interessado: JOAO GUILHERME DO AMARAL BARRAL - CPF: XXX.891.947-XX
Beneficiário: HILZA NASARE FIGUEIREDO BARRAL - CPF: XXX.847.237-XX - Cônjuge
Parecer do Controle Interno: considerar o ato Legal.
Por intermédio de análises realizadas por esta Unidade Técnica no presente ato, não se constatou irregularidade que obste a chancela pela legalidade.
Encaminhamento do ato: 
Considerar LEGAL e conceder registro do ato de JOAO GUILHERME DO AMARAL BARRAL. 
Ato: 71835/2019 - Interessado: JOSE RIBAMAR DOS REMEDIOS OLIVEIRA - CPF: XXX.459.732-XX
Beneficiário: LEILA LIMA OLIEIRA - CPF: XXX.788.702-XX - Cônjuge
Parecer do Controle Interno: considerar o ato Legal.
Por intermédio de análises realizadas por esta Unidade Técnica no presente ato, não se constatou irregularidade que obste a chancela pela legalidade.
Encaminhamento do ato: 
Considerar LEGAL e conceder registro do ato de JOSE RIBAMAR DOS REMEDIOS OLIVEIRA. 
Ato: 71846/2019 - Interessado: ADELCIO FERREIRA MENDES - CPF: XXX.894.057-XX
Beneficiários: JUSSARA PEREIRA MENDES - CPF: XXX.858.097-XX - Filho (a) e JANYR PEREIRA MENDES - CPF: XXX.800.647-XX - Filho (a) 
Parecer do Controle Interno: considerar o ato Legal.
Por intermédio de análises realizadas por esta Unidade Técnica no presente ato, não se constatou irregularidade que obste a chancela pela legalidade.
Encaminhamento do ato: 
Considerar LEGAL e conceder registro do ato de ADELCIO FERREIRA MENDES. 
Ato: 71977/2019 - Interessado: ALFREDO ROMAO DOS SANTOS - CPF: XXX.771.337-XX
Beneficiário: MARLENE LIBERATO DOS SANTOS - CPF: XXX.471.098-XX - Cônjuge
Parecer do Controle Interno: considerar o ato Legal.
Por intermédio de análises realizadas por esta Unidade Técnica no presente ato, não se constatou irregularidade que obste a chancela pela legalidade.
Encaminhamento do ato: 
Considerar LEGAL e conceder registro do ato de ALFREDO ROMAO DOS SANTOS. 
Ato: 72211/2019 - Interessado: FLORIANO LOURENCO DA SILVA - CPF: XXX.894.957-XX
Beneficiário: IOLANDA BARBOSA DA SILVA - CPF: XXX.244.787-XX - Cônjuge
Parecer do Controle Interno: considerar o ato Legal.
Por intermédio de análises realizadas por esta Unidade Técnica no presente ato, não se constatou irregularidade que obste a chancela pela legalidade.
Encaminhamento do ato: 
Considerar LEGAL e conceder registro do ato de FLORIANO LOURENCO DA SILVA. 
Ato: 72597/2019 - Interessado: ANTONIO AFONSO DA CUNHA - CPF: XXX.456.357-XX
Beneficiário: MARIA DO SOCORRO CUNHA - CPF: XXX.201.704-XX - Cônjuge
Parecer do Controle Interno: considerar o ato Legal.
Por intermédio de análises realizadas por esta Unidade Técnica no presente ato, não se constatou irregularidade que obste a chancela pela legalidade.
Encaminhamento do ato: 
Considerar LEGAL e conceder registro do ato de ANTONIO AFONSO DA CUNHA. 
CONCLUSÃO
A abrangência e a profundidade das verificações levadas a efeito fundamentam convicção de que os atos 71629/2019, 72211/2019, 71835/2019, 71821/2019, 69851/2019, 71846/2019, 72597/2019, 71648/2019, 71977/2019 e 71415/2019 podem ser apreciados pela legalidade, em razão de não terem sido encontradas irregularidades nos atos, de acordo com o item Exame das Constatações desta instrução.
PROPOSTA DE ENCAMINHAMENTO
Ante o exposto, com fundamento no art. 71, inciso III, da Constituição Federal, no art. 1º, inciso V, e art. 39, incisos I e II, da Lei 8.443/1992, no art. 260 do Regimento Interno do Tribunal de Contas da União, propõe-se: 
Considerar  LEGAIS e conceder o registro dos atos de FERNANDO MARQUES CARNEIRO, FLORIANO LOURENCO DA SILVA, JOSE RIBAMAR DOS REMEDIOS OLIVEIRA, JOAO GUILHERME DO AMARAL BARRAL, ANIZIO PEREIRA DA COSTA, ADELCIO FERREIRA MENDES, ANTONIO AFONSO DA CUNHA, AROLDO TAVARES TEIXEIRA, ALFREDO ROMAO DOS SANTOS e FRANCISCO FERREIRA AMORIM.

não há

Procurador Rodrigo Medeiros de Lima.

ATOS DE CONCESSÃO DE PENSÃO MILITAR. COMANDO DA MARINHA. REMUNERAÇÃO CALCULADA COM BASE EM DOIS POSTOS ACIMA DO OCUPADO NA ATIVIDADE. ILEGALIDADE DE TRÊS ATOS. LEGALIDADE DOS DEMAIS.

PENSÃO MILITAR (PMIL)

Secretaria de Fiscalização de Pessoal (SEFIP).

Trata-se de atos de pensão instituídos pelos Militares da Marinha Anizio Pereira da Costa, Francisco Ferreira Amorim, Fernando Marques Carneiro, Aroldo Tavares Teixeira, João Guilherme do Amaral Barral, José Ribamar dos Remédios Oliveira, Adelcio Ferreira Mendes, Alfredo Romão dos Santos, Floriano Lourenço da Silva e Antônio Afonso da Cunha.
	A Secretaria de Fiscalização de Pessoal do TCU, acompanhada pelo Parquet, propôs a legalidade de todos os atos.
	Divirjo dos pareceres constantes dos autos em relação às pensões instituídas por Antônio Afonso da Cunha, Adelcio Ferreira Mendes e Fernando Marques Carneiro.
	Antônio Afonso da Cunha e Adelcio Ferreira Mendes ocupavam o cargo de Suboficial quando foram transferidos para reserva remunerada com proventos do posto de 2º Tenente. Posteriormente, foram reformados por invalidez permanente, com remuneração de 1º Tenente (peças 8 e 11) .
	Fernando Marques Carneiro, 3º Sargento na atividade, passou para a reserva remunerada com proventos de 2º Sargento. Ao ser reformado por invalidez permanente, passou a usufruir rendimentos de 2º Tenente (peça 4) .
	Deve ser aplicado aos atos em análise o entendimento exarado por meio do Acórdão 2225/2019-TCU-Plenário, da relatoria do Ministro Benjamin Zymler, na sessão de 18/9/2019, no sentido de que não há embasamento legal para o cálculo dos proventos de reforma ter por referência dois ou mais postos acima daquele ostentado pelo militar na atividade.
	Sendo assim, julgo ilegais os atos de pensão militar instituídos por Antônio Afonso da Cunha, Adelcio Ferreira Mendes e Fernando Marques Carneiro, negando-lhes registro.
	Julgo legais e autorizo os respectivos registros dos demais atos de pensão militar objeto destes autos.
	Feitas essas considerações, voto para que o Tribunal aprove a minuta de acórdão que submeto ao Colegiado. 
TCU, Sala das Sessões Ministro Luciano Brandão Alves de Souza, em 20 de outubro de 2020.
.
WALTON ALENCAR RODRIGUES 
Relator